臺灣桃園地方法院刑事判決　　　　　　　 93年度訴字第670號
公　訴　人　臺灣桃園地方法院檢察署檢察官
被　　　告　甲○○　男　47歲.
　　　　　　　　　　　號二樓
選任辯護人　劉興業律師
　　　　　　沈宏裕律師
上被告因偽造文書案件，經檢察官提起公訴（92年度調偵字第
182 號），本院判決如下︰
    主  文
甲○○無罪。
    理  由
壹、程序部分：
    最高法院93年度台上字第3533號判決要旨以：「刑事訴訟法
    第159 條第1 項雖規定，被告以外之人於審判外之言詞或書
    面陳述，除法律有規定外，不得作為證據。惟同法第159 條
    之5 第2 項已規定，當事人、代理人或辯護人於法院調查證
    據時，知有第159 條第1 項不得為證據之情形，而未於言詞
    辯論終結前聲明異議者，視為有前項之同意（指同條第一項
    之同意作為證據）。此乃第159 條第1 項所容許，得作為證
    據之例外規定之一」。經查：本案被告、辯護人、檢察官於
    言詞辯論終結前，均未就所調查之證據主張有刑事訴訟法第
    159 條第1 項不得為證據之情形，是參照上開最高法院判決
    要旨，本案經調查之證據均有證據能力，合先敘明。
貳、實體部份：
一、公訴意旨略以：被告甲○○為乙○○之次子，緣乙○○於民
    國83年元月間，因配偶巫楊映雪患病去世，致悲傷抑鬱而影
    響身體健康狀況，經醫師診斷患有缺血性心臟病，為調養身
    心健康而無法自行就名下所有不動產進行出租、管理等事宜
    。被告甲○○於84年間，見乙○○所有並已出租他人之門牌
    號碼為桃園縣中壢市○○路82、84、86、94號1 樓店面租約
    即將屆滿，遂藉詞為乙○○健康著想，表示願意代為管理前
    開之建築改良物，乙○○乃將其名下之建築改良物及土地所
    有權狀、印鑑、印鑑證明及
    。被告明知未經乙○○同意，竟基於概括犯意，連續於下列
    時、地為偽造文書犯行：（一）委任不知情之案外人丁○○
    為其與乙○○之雙方代理人，於85年3 月21日，就乙○○所
    有位在桃園縣中壢市○○路82號2 樓建築改良物，向本院辦
    理「房屋贈與」公證，嗣被告於同年4 月25日，持盜蓋有乙○○印鑑章之「贈與所有權移轉契約書」及上開公證書，向
    桃園縣中壢地政事務所辦理贈與所有權移轉登記。（二）委
    由丁○○交由不知情之案外人胡毓土於86年1 月23日，就乙○○所有位在桃園縣中壢市○○路82號3 樓建物，向前開法
    院辦理「房屋贈與」公證，並於同年2 月21日，持盜蓋乙○○印鑑章之「贈與所有權移轉契約書」及該公證書，向桃園
    縣中壢地政事務所辦理贈與所有權移轉登記。（三）於87年
    12月2 日，持盜蓋乙○○印鑑章之桃園縣中壢市○○路94號
    2 樓、94號3 樓二筆建物及中壢市○○段1026地號一萬分之
    268 之土地持分「贈與所有權移轉契約書」，向桃園縣中壢
    地政事務所辦理贈與所有權移轉登記。其以不實之事項，使
    公證人登載於公證書上，自足生損害於公證處對公證書內容
    真實性之管理，其持前開內容不實之公證書及偽造之建築改
    良物、土地贈與所有權移轉契約書，向桃園縣中壢地政事務
    所申請所有權移轉變更登記，致該所承辦公務員陷於錯誤，
    而登載於職務上所掌之土地登記簿公文書內，並據以核發內
    容不實之建築改良物、土地所有權狀，足以生損害於乙○○
    及地政機關就地政管理之正確性。（四）被告甲○○意圖為
    自己不法之所有，分別於84年11月9 日、同年月15日、85
    年12月24日，連續持由其保管之乙○○所有印章盜蓋於提款
    單，偽造取款憑條並持以行使盜領乙○○設在新竹區中小企
    業銀行（下稱新竹企銀）之帳號00000000000000帳戶內存款
    各新台幣（下同）20萬元、4 萬元、7000元，足以生損害於
    乙○○等情，因認被告涉犯刑法第216 條、第210 條之行使
    偽造私文書、同法第214 條之使公務員登載不實罪嫌。
二、按犯罪事實應依證據認定之，無證據不得認定犯罪事實；又
    不能證明被告犯罪者，應諭知無罪之判決，刑事訴訟法第
    154 條第2 項、第301 條第1 項分別定有明文。再按，刑事
    訴訟法上所謂認定犯罪事實之證據，係指足以認定被告確有
    犯罪行為之積極證據而言，如未能發現相當證據或證據不足
    以證明，自不能以推測或擬制之方法，以為裁判基礎。而刑
    事訴訟上證明之資料，無論其為直接或間接證據，均須達到
    通常一般之人均不致有所懷疑，而得確信其為真實之程度，
    始得據為有罪之認定，若關於被告是否犯罪之證明未能達此
    程度，而有合理懷疑之存在，致使無從形成有罪之確信，根
    據「罪證有疑，利於被告」之證據法則，即不得遽為不利被
    告之認定。況且，告訴人之告訴，係以使被告受刑事訴追為
    目的，是其陳述是否與事實相符，仍應調查其他證據以資審
    認，復有最高法院29年上字第3105號、76年台上字第4986號
    及52年台上字第1300號判例可資參照。
三、本件公訴意旨認定被告甲○○涉有行使偽造私文書、使公務
    員登載不實之罪嫌，無非以告訴人乙○○之指述、上開建物
    及土地之贈與所有權移轉契約書上均無告訴人之簽名、告訴
    人未同往辦理，與84年6 月29日辦理中壢市○○路82、84、
    86、94號1 樓之贈與所有權公證時告訴人同往之情形不同，
    以及新竹企銀之被告繕寫之取款憑條三紙為其主要論據。訊
    據被告固不否認於上開時、地有就本件系爭建物及土地贈與
    所有權契約辦理公證或監證及移轉登記，及由告訴人新竹企
    銀之戶頭填寫取款憑條提領20萬、4 萬、7 千元之事實，惟
    堅決否認有何偽造文書之犯行，辯稱：告訴人即父親因當時
    稱年紀大了欲退休，要去遊山玩水，故同意將上開建物及土
    地贈與給伊，伊與告訴人於84年6 月29日同至本院辦理贈與
    契約公證時經詢問並認識代書丁○○後辦理該次移轉登記完
    成，此後告訴人即將證件交予伊，由伊轉交給丁○○代書及
    其子胡毓土後，分別於85年間、86年間及87年間至本院辦理
    公證及桃園縣政府中壢市公所辦理監證後，將
    本件系爭建物及土地移轉登記於被告名下；而自告訴人新竹
    企銀之帳戶提領20萬元則係伊向告訴人共借220 萬元，84
    年11月9 日當日伊與告訴人一同前去解除告訴人之定存200
    萬元，告訴人在車上等，由伊進入銀行辦理，而利息部分有
    20萬元是銀行要另外撥出，但須另外填寫取款憑條提領，至
    於4 萬元與7 千元係告訴人要出國旅遊，故請伊提領出來使
    用等語。經查：
(一)、告訴人乙○○確曾授權並同意被告辦理將本件系爭中壢市○○街82號2 樓、82號3 樓、94號2 樓、3 樓及埔頂段1026地
    號1 萬分之268 之土地持分，以「贈與」為由，辦理所有權
    移轉登記，詳列理由如下；
  1.查：告訴人乙○○與被告甲○○共同於85年2 月9 日與惠康
    股份有限公司（下稱惠康公司）就日新路84號1 樓一部份、
    86號1 樓全部及82號2 樓全部之建物訂立租賃契約，交由惠
    康公司經營超市賣場，其中契約之第3 條第3 款即明定「甲
    方押租金分配比率為甲○○百分之五十、乙○○百分之五十
    ，但甲方二人均同意連帶負責本租約出租人之全部義務，若
    甲方二人因贈與關係，則受贈人負本租賃契約之義務」之條
    款（詳90年偵續字第97號卷第288 頁以下）；告訴人於84年
    2 月9 日收到惠康公司給付之72萬元面額支票，並簽立有收
    據一紙（詳90年偵續字第97號卷291 頁）在卷可稽；而於同
    年8 月28日雙方（包括告訴人、被告、惠康公司）再訂立協
    議書，於第一條中開宗明義約定「建號12675 號建物（門牌
    號碼：中壢市○○路82號2 樓）全部所有權已移轉登記予甲○○，甲○○同意繼受上開建物之原租約出租人全部義務。
    因原租約之租賃標的物全部均屬甲○○所有，故乙○○自85
    年8 月1 日起已非原租約之出租人，原租約出租人變更為甲○○一人，甲○○負責原租約出租人之全部義務，乙○○已
    無任何連帶責任」（詳92年調偵字第182 號卷第55頁）。對
    此，告訴人於本院證稱：伊國小畢業認得字，亦於簽約時在
    場，並確實有在第一份租賃契約中上蓋印及在收據上簽名蓋
    印，但伊均聽被告之指示而為，並沒有看契約內容，惟嗣後
    簽立之協議書伊並不知情，也是被告暗地所為（詳本院94
    年2 月2 日審判筆錄第8 、9 頁）云云，由此可知，告訴人
    既自承有國小畢業之學歷，認識字，於上開租賃契約上蓋印
    ，並於押租金收據中蓋印簽名，自應知悉於租賃契約第三條
    上加記「嗣後贈與不破租賃」條款，係為將來於同年3 、4
    月間與被告協議將日新路第82號2 樓之建物辦理移轉登記所
    預留之規定，而告訴人雖否認知悉建物移轉登記後再訂立之
    協議書內容，惟該協議書亦蓋有告訴人之印章甚為明確，且
    前揭印章與告訴人自承用印之72萬元押金收據印文相同，告
    訴人對於協議書明確註明上開建物已移轉於被告名下一節知
    之甚詳，亦屬灼然；兼之當時仲介訂約之丙○○亦到庭證述
    ：當時先與告訴人接洽至少3 、4 次以上，告訴人應該對要
    租給何人很清楚，嗣再向被告接洽，當時一定有談到契約內
    容，印象中談了很多次，簽約時租約上若有訂明「若贈與，
    租約仍然有效」，當時就有提到此節等情（詳本院上開審判
    筆錄第13、14頁）相符，足資佐證。公訴意旨僅以上開租賃
    契約第三條第一款之文字未明確表示將建物贈與被告，未能
    遽而認定告訴人有贈與之意思，卻漏未就移轉登記後與惠康
    公司再訂協議書，告訴人亦有蓋章一節予以斟酌，並以告訴
    人與被告為親子關係，理當不致輕易反目成仇，茍非被告自
    私心態擅為移轉登記至家產分配不公，告訴人不會堅提告訴
    等臆測，遽而推論被告之犯行，自與首揭說明不符，不能作
    為被告犯罪之證明。
  2.告訴人、被告，及告訴人之女巫靜葉、巫靜枝曾於87年10月
    10日簽立同意書，內容為：「告訴人同意將名下房屋所有權
    登記予子女，但子女應無條件照顧告訴人，每月給付告訴人
    十萬元生活費」等節，告訴人、被告及巫靜葉均曾於同意書
    上蓋印指印並簽名，有該同意書在卷可憑（詳89年偵字第
    3579 號 卷第115 頁），而巫靜枝雖未簽名，其亦證稱：當
    時伊未分得財產，無額外收入，三人分十萬元伊拿不出錢來
    ，所以伊未簽名等語明確（詳89年偵字第3579號卷第179 頁
    ），益證當時告訴人確有欲將名下不動產登記予子女之意思
    ，故有該次約定及同意書；而巫靜葉亦於89年5 月10日書立
    一紙自述書，內容以：87年10月10日與被告、告訴人共同討
    論房屋所有權登記事宜，告訴人當時同意將名下房屋所有權
    登記給子女，由子女私下商量決定，告訴人並簽下同意書，
    但因伊於大陸之中醫研究報告尚未完成，必須在至大陸就讀
    ，因而無瑕辦理此事，至88年間父親反悔並要回相關證件，
    因此至今伊尚未辦理登記，特聲明此事與伊無關等語，並親
    自按指印及簽名，有該自述書存卷可考（詳89年偵字第3579
    號卷第182 頁），更足證當時係因巫靜枝無法提供生活費、
    巫靜葉於大陸地區攻讀學業，因此告訴人確曾同意將名下財
    產過戶至被告之名下一節屬實，而嗣至88年間父子因生活費
    問題而生齟齬，被告不願給付生活費予告訴人，告訴人始反
    悔欲取回本件系爭不動產等節亦堪認定。
  3.88年10月10日召開之家產分配協調會上由告訴人、被告、告
    訴人之女巫靜枝、巫靜葉參與，告訴人之弟巫伯楷、巫清江
    在旁協調，協調會當時告訴人並未提及被告未經同意將不動
    產擅自移轉登記，僅論及已經移轉登記的房產亦應拿出來一
    起分配及被告應負擔告訴人之生活費等節，業據告訴人自承
    不諱（詳89年偵字第3579號卷第179 頁），核與證人巫伯楷
    、巫清江二人一致之證述相符（詳89年偵字第3579號卷第
    107 頁），而觀諸當日協調會過程中，被告與告訴人言語衝
    突不斷，有錄影帶譯文在卷可稽（詳92年調偵字182 號第89
    至113 頁），若被告確有擅自為移轉登記之事實，而嗣後不
    願提出重新分配，告訴人於盛怒之下，仍完全未提及其私自
    過戶之事，亦實與常理有違，告訴人之指訴是否究係被告擅
    自移轉登記一節，殊值懷疑。
  4.至92年6 月30日告訴人與被告甚至共同將上開中壢市○○段
    1026地號土地之持分（分別為1 萬分之2412、1 萬分之268
    ）所有權及其上建物包括日新路94號1 至4 樓出賣予第三人
    溫春玉，此有不動產買賣契約書一紙附卷足參（詳92年調偵
    字第182 號卷第36至41頁），告訴人於此自承：「我有拿到
    一半的價金。原本房子是巫靜枝在住，因為被告不給我生活
    費，巫靜枝及其子將出租給攤販的租金取走，我沒有辦法生
    活，後來被告跟我說不然將房子賣掉，所以有跟被告一起賣
    該房子（詳本院同上審判筆錄第10頁）」，亦足證於被告提
    供告訴人生活費無虞時，告訴人並未對房屋、土地之登記有
    何異議，僅因被告因告訴人交友問題而生嫌隙，憤而不提供
    生活費予告訴人後，告訴人始反悔欲要回不動產之登記，而
    為即時得到生活費，才與被告一同出賣「日新路94號」之房
    地，此時亦未對被告之登記名義有何異議等情，亦甚灼然。
  5.末者，告訴人於偵訊中曾自承：「我自己建五層樓房子，門
    號是82、84、86號，現在94號的4 、5 樓、82號的4 、5 樓
    目前在伊名下，其餘分五次以贈與方式登記在被告甲○○名
    下，但實際上是因伊當時身體不好將財產委託被告處理，並
    未同意贈與給他，他是盜用我的印章」等語明確（詳90年偵
    續字第97號第110 頁背面），顯見告訴人當時確有將不動產
    交予被告管理之意而授權被告辦理移轉登記一節明確，而當
    時恐係囿於「信託」原因之登記於法無據，而改以「贈與」
    為移轉登記原因，一來於法定額度內亦可免除贈與稅，再者
    可達成節省將來被繼承人遺產稅之目的；凡此，均不能因此
    認定被告當時有未得告訴人授權擅自偽造文書進而使公務員
    登載不實事項於公文書之犯行。
(二)、被告亦無偽造取款憑條盜領告訴人新竹企銀帳戶內20萬、4
    萬、7 千元之情事，臚列理由如下：
  1.告訴人新竹企銀之定存帳戶係於84年11月9 日解除，結算金
    額為200 萬元，此係告訴人欲借予被告之款項部分（詳90年
    偵續字第97號第135 頁之整存整付定期儲蓄存款單），為告
    訴人所不否認，而告訴人指訴被告盜領20萬元之日期亦係84
    年11月9 日同日，即謂告訴人解除定存之同日，被告逕自告
    訴人之帳戶盜領金錢，時間實過於巧合，且告訴人既願於同
    日借予200 萬之大額款項予被告，被告何需於同日盜領另外
    20萬元？告訴人指訴此節實殊違常情；反觀被告辯稱係因伊
    欲繳納「哈佛林」大樓購屋之頭期款，欲向告訴人借用金錢
    ，而於84年11月9 日得告訴人之同意，為其辦理定存200 萬
    元解約，同日銀行撥出利息20萬元，始另用取款憑條提領現
    金，而220 萬元均指名轉帳入被告甲○○帳戶，核與新竹企
    銀同日取款憑條、轉帳收入傳票（詳90年偵續字第97號第
    135 頁）之記載內容相符，足認被告之辯稱應屬可採。嗣於
    87 年6月8 日告訴人與被告再將上開220 萬借款書立協議一
    紙，訂明被告應於89年6 月前將220 萬元加計利息還清，有
    該紙協議在卷可憑（詳89年偵字第3579號卷第11 3頁）；而
    被告嗣後亦還清該220 萬元，有被告寄發之存證信函（詳90
    年偵續字第97號第132 頁）、13張支票影本（詳90年偵續字
    第97號第124 至129 頁）在卷足參，並為告訴人所證述屬實
    （詳本院同上審判筆錄第12頁），亦足徵告訴人認定該次借
    款總額為220 萬元；況且，告訴人至遲於87年6 月8 日即認
    被告有盜領其帳戶金額，竟至89年1 月始提告訴，實有違常
    情，此部分告訴人之指訴即有疑義。
  2.告訴人陳稱：84年間起伊有同意被告管理中壢市○○路82
    、84、86號一樓店面之租金，而存摺帳簿、印鑑等均放置衣
    櫃內之盒子，被告可取用等語明確（詳90年偵續字第97號第
    11 0頁），衡諸常情，一般人既同意他人為其管理財產，又
    交付帳戶存摺、印鑑予管理之人，係應有概括授權管理者使
    用該帳戶之意，是足認告訴人當時應有授權告訴人使用其帳
    戶為金錢之管理，且觀諸告訴人新竹商銀該帳戶之存摺紀錄
    可知，84年間除上開轉付之20萬元、提領現金4 萬元外，另
    有三次現金提領，85至87年間僅提領過現金7 千元一次，其
    餘均屬轉付、轉存之紀錄，足認該帳戶鮮少使用而已交由被
    告管理使用，被告辯稱：告訴人為旅遊所用而要求伊提領4
    萬、7 千元給告訴人花用，而由其以填寫取款憑條、蓋用告
    訴人之印鑑提領出現金等情，亦與告訴人交代被告管理租金
    ，概括授權使用帳戶之情節相符。況一般人即便以自己之生
    日建立密碼，亦不當然為至親好友知悉，縱本件雖告訴人確
    以其生日「11 21 」作為帳戶密碼，而被告於取款憑條上亦
    填上正確密碼（詳93年7 月27日告訴補充理由狀），亦不能
    推論被告係依照猜測得悉，且若於填寫取款憑條時以猜測方
    式填寫密碼，萬一猜錯，僅陷自己於「疑似盜領」之尷尬情
    狀而已，是被告從告訴人處得知取款密碼之可能性則較大，
    而告訴人臆測被告自己猜得以告訴人生日建立之密碼擅自填
    具取款憑條取款一節，亦乏明確證據，不能作為被告偽造文
    書犯行之證明。
  3.觀諸告訴人第一次於警詢中陳述及以告訴狀指訴之情節中，
    均未提及被告盜領其4 萬元及7 千元之事，經檢察官詢及此
    節，其亦未能善加說明（詳90年偵續字第97號第250 頁背面
    ），且告訴人既自承於87年5 月間因無力繳納裝潢費時發現
    ，則於89年初初提告訴時，竟隻字未提此節，亦與常情不符
    ，是此部分指訴容有疑義。
  4.本件系爭新竹企銀84年11月9 日、同年月15日、85年12月24
    日取款憑條三紙上蓋有告訴人之印鑑事屬明確，告訴人之指
    訴亦有上開多處與常情不符之處，公訴意旨僅以：被告未能
    提出有利於己之事證供查，其空言否認，顯不足採云云，遽
    以推論被告之犯行，亦與首揭規定及判例說明有違，尚不足
    為不利於被告之認定。
(三)、綜上說明，被告應係得告訴人之授權及同意始將本件系爭各
    建物、土地移轉登記於其名下一節堪以認定，至告訴人之真
    意是否僅欲信託給被告管理，囿於當時土地登記法令，始以
    「贈與」原因為之，嗣後又有無終止信託關係，並非本件所
    問，惟此部份尚不能對被告遽以偽造文書罪相繩；另告訴人
    指訴被告盜領其款項，其各端指訴均與常情有違，且告訴人
    所為已有概括授權被告管理使用帳戶之外觀，此部分亦不能
    使本院達無合理懷疑之有罪確信。此外，復查無其他積極證
    據，足以證明被告確有公訴人所指之前開犯行，並使本院達
    被告有罪之確信，揆諸前開法律規定及判例意旨，自應為被
    告無罪之諭知。
據上論斷，應依刑事訴訟法第301條第1項，判決如主文。
本案經檢察官蔡孟利到庭執行職務。
中　　華　　民　　國　　94　　年　　2　 　月　　23　　日
                              臺灣桃園地方法院刑事第一庭
                                  審判長法  官  曾淑華
                                        法  官  朱美璘
                                        法  官  楊晴翔
上正本證明與原本無異。
如不服本判決，應於判決送達後十日內向本院提出上訴狀 (應附
繕本)， 上訴於臺灣高等法院。
                                        書記官  劉晨輝
中　　華　　民　　國　　94　　年　　3 　　月　　1 　　日
